臺灣高等法院刑事判決
110年度上易字第1214號
上  訴  人  臺灣新北地方檢察署檢察官
被      告  陳宇豪


上列上訴人因被告違反毒品危害防制條例案件，不服臺灣新北地
方法院110年度易字第207號，中華民國110年2月26日第一審判決
（起訴案號：臺灣新北地方檢察署109年度毒偵字第7102號），
提起上訴，本院判決如下：
    主  文
上訴駁回。
    理  由
一、聲請簡易判決處刑意旨略以：被告甲○○前因施用毒品案件，
    經送觀察、勒戒後，認無繼續施用毒品傾向，於民國94年9 
    月19日執行完畢釋放出所，並經臺灣新北地方檢察署（下稱
    新北地檢署）檢察官以94年度毒偵字4505號不起訴處分確定
    。詎仍不知悔改，復基於施用第二級毒品之犯意，於109年1
    0月4 日某時許，在新北市蘆洲區光華路友人住處內，以將
    第二級毒品甲基安非他命放置玻璃球吸食器內燒烤吸食煙霧
    之方式，施用第二級毒品甲基安非他命1 次，嗣於109 年10
    月5 日10時58分許，為新北地檢署觀護人室通知接受採尿送
    驗，檢驗結果呈安非他命及甲基安非他命陽性反應。因認被
    告涉犯毒品危害防制條例第10條第2 項之施用第二級毒品罪
    嫌。
二、上訴意旨略以：被告前因施用毒品行為，經新北地檢署檢察
    官於108年5月14日以108年度毒偵字第1958號為附命完成戒
    癮治療之緩起訴處分確定，並於109年9月26日履行完畢等情
    ，有被告刑案資料查註紀錄表可參，足認被告等同於斯時業
    已受觀察勒戒執行完畢，則被告於3年內即109年10月4日再
    犯本案施用毒品行為，因其事實上既已接受等同觀察、勒戒
    之處遇，自應由檢察官逕行起訴，並無再次聲請法院裁定觀
    察、勒戒之必要。原判決以上開理由逕為諭知不受理判決，
    自有未洽等語。
三、按刑事訴訟法第303條第1款規定，案件有起訴之程序違背規
    定之情形者，應諭知不受理之判決。此所稱之起訴之程序違
    背規定，係指檢察官提起公訴之訴訟行為於程序上有違法律
    之規定而言。而提起公訴之訴訟行為是否於程序上有違法律
    規定，原則上，固是以起訴時所存在之事項及法律規定為判
    斷，惟檢察官起訴後始發生之情事變更事由，致法院不能為
    實體審理及判決亦屬「起訴之程序違背規定」（最高法院10
    9年度台上字第3826號判決意旨參照）。
四、次按毒品危害防制條例於109年1月15日經修正公布第20條、
    第23條等條文，並增訂第35條之1，自同年7月15日施行生效
    。修正後毒品危害防制條例第20條第3項規定：「依前項規
    定為觀察、勒戒或強制戒治執行完畢釋放後，3年後再犯第1
    0條之罪者，適用前2項之規定」。同條例第23條第2項規定
    ：「觀察、勒戒或強制戒治執行完畢釋放後，3年內再犯第1
    0條之罪者，檢察官或少年法院（地方法院少年法庭）應依
    法追訴或裁定交付審理」。另同條例第35條之1第2款規定：
    「審判中之案件，由法院或少年法院（地方法院少年法庭）
    依修正後規定處理；依修正後規定應為不起訴處分或不付審
    理之裁定者，法院或少年法院（地方法院少年法庭）應為免
    刑之判決或不付審理之裁定」，亦即法院就審判中之施用毒
    品案件，應依上揭修正後規定處理。本次修正之毒品危害防
    制條例第20條第3項及第23條第2項規定，雖僅將原條文之再
    犯期間由「5年」改為「3年」，惟鑑於採取傳統刑事機構式
    處遇，將施用毒品者當作「犯人」處理，其施用人數及再犯
    率仍高，將施用毒品者監禁於監獄內，僅能短期間防止其接
    觸毒品，因慣用毒品產生之「心癮」根本無法根除，並慮及
    毒品危害防制條例施行多年累積之戒毒經驗及實效，暨逐步
    擴充之醫療、戒癮機構、專業人力、社區支援系統等資源，
    尤以本次毒品危害防制條例第24條修正，擴大檢察官對施用
    毒品者附條件緩起訴處分之範圍，使其能視個案具體情形給
    予適當多元社區處遇。準此，本次修正後對於施用毒品者之
    思維，自應與時俱進，擺脫以往側重於「犯人」身分之處罰
    ，著重其為「病患」之特質，並以「治療」疾病為出發點，
    重新評價前揭所謂「3年後再犯」之意義。而毒品戒除不易
    ，須經長期且持續之治療，為醫療及司法界之共識，施用毒
    品者既被視為「病患性犯人」，最佳處遇方式即為治療，期
    能逐漸減少毒品施用之頻率及數量，進而達到戒除毒癮的完
    全治癒目標。對於施用毒品者之治療方式，有機構外之處遇
    （如自行赴醫院戒癮、附命完成戒癮治療緩起訴處分等），
    或機構內之觀察、勒戒或強制戒治；至對施用毒品者科以刑
    罰，無非在運用刑罰之一般預防功能以嚇阻毒品之施用。基
    於憲法保障人民之生存權，及根據每個國民生存照顧需要提
    供基本給付之理念，為協助施用毒品者戒除毒癮復歸社會，
    對於經監獄監禁處遇後仍再犯之施用毒品者，更應恢復以機
    構內、外之治療協助其戒除毒癮。此即本次修正毒品危害防
    制條例第20條第3項關於施用毒品者所謂「3年後再犯」係何
    所指之立法真諦。換言之，除檢察官優先適用同條例第24條
    命附條件緩起訴處分處遇（不論幾犯，亦無年限）外，對於
    施用毒品初犯者，即應適用第20條第1項、第2項為機構內之
    觀察、勒戒或強制戒治；若於上開機構內處遇執行完畢釋放
    後，「3年內再犯」者，依第23條第2項規定，應依法追訴；
    倘於「3年後再犯」，自應再回歸到傳統醫療體系機構內重
    為觀察、勒戒或強制戒治之治療。是對於戒除毒癮不易者，
    唯有以機構內、外處遇及刑事制裁等方式交替運用，以期控
    制或改善其至完全戒除毒癮。是以，現行毒品危害防制條例
    既認施用毒品者具有「病患性犯人」特質，強調治療勝於處
    罰、醫療先於司法，對於第20條第3項及第23條第2項所謂「
    3年後（內）再犯」，自應以3年為期，建立定期治療之模式
    。準此，第20條第3項規定中所謂「3年後再犯」，只要本次
    再犯（不論修正施行前、後）距最近1次觀察、勒戒或強制
    戒治執行完畢釋放，已逾3年者，即該當之，不因其間有無
    犯第10條之罪經起訴、判刑或執行而受影響（最高法院109
    年度台上大字第3826號裁定意旨參照）。
五、再按成年被告因施用第二級毒品罪經檢察官為附命戒癮治療
    之緩起訴處分確定，且已完成所命履行之戒癮治療，期滿未
    經撤銷，於毒品危害防制條例修正後，不得視為事實上已接
    受等同「觀察、勒戒或強制戒治」之處遇執行完畢，倘其施
    用毒品犯行距最近1次「觀察、勒戒或強制戒治」執行完畢
    釋放後已逾3年，縱係於完成戒癮治療3年內再犯，仍需先依
    修正後毒品條例第20條第1項、第2項規定進行「觀察、勒戒
    或強制戒治」程序，不得逕行聲請簡易判決處刑，此為最高
    法院110年度台上字第2096號案件經由徵詢程序達成之統一
    見解。
六、經查：
　㈠被告前因施用毒品案件，經原審法院裁定送執行觀察、勒戒
    後，認無繼續施用毒品之傾向，於94年9 月19日執行完畢後
    釋放出所，並經新北地檢署檢察官以94年度毒偵字4505號為
    不起訴處分確定。復因施用毒品案件，經新北地檢署檢察官
    以108 年度毒偵字第1958號為附命戒癮治療之緩起訴處分，
    於108 年6 月3 日確定，緩起訴期間自108 年6 月3 日起至
    109年12月2 日止，惟因被告於緩起訴期間內，違反不得再
    施用第二級毒品之必要命令，經檢察官撤銷緩起訴處分，此
    有本院被告前案紀錄表、新北地檢署109年度撤緩字第327號
    撤銷緩起訴處分書在卷可按。
  ㈡本件聲請簡易判決處刑意旨認被告施用第二級毒品甲基安非
    他命之時間為「109年10月4 日某時許」，而觀諸卷附本院
    被告前案紀錄表，被告本案距94年9 月19日觀察、勒戒執行
    完畢時間已逾3 年，又雖經新北地檢署檢察官為緩起訴處分
    ，且被告亦為附命完成戒癮治療，惟依上揭最高法院最新見
    解，縱被告經檢察官為附命戒癮治療之緩起訴處分確定後，
    已完成所命履行之戒癮治療，期滿未經撤銷，於毒品危害防
    制條例修正後，仍不得視為事實上已接受等同「觀察、勒戒
    或強制戒治」之處遇執行完畢，本件被告施用第二級毒品甲
    基安非他命之犯行距最近1次強制戒治執行完畢釋放後已逾3
    年，既如上述，縱其係於完成戒癮治療3年內再犯，仍需先
    依修正後毒品條例第20條第1項、第2項規定進行觀察、勒戒
    或強制戒治程序，不得逕行聲請簡易判決處刑。
　㈢檢察官對此聲請簡易判決處刑，於110年1月7日繫屬於原審法
    院，有新北地檢署110年1月7日新北檢德審109毒偵7102字第
    1100000524號函上新北地院收狀戳可憑，是以檢察官予以聲
    請簡易判決處刑之程序已與修正施行後毒品危害防制條例之
    前開規定未符，自有聲請簡易判決處刑程序違背規定之情事
    。原審法院雖以被告未完成戒癮治療，且未及審酌前揭最高
    法院110年度台上字第2096號案件經由徵詢程序達成之統一
    見解，因認本案之起訴程式係屬違背規定等語，其理由構成
    雖與上揭說明不同，然與本院結論並無二致，核與判決結果
    不生影響，無為撤銷之必要。是原審法院以本案有聲請簡易
    判決處刑程序違背規定之情事，依刑事訴訟法第452條、第3
    03條第1款、第307條之規定，改以通常程序，不經言詞辯論
    ，諭知公訴不受理，於法核無不合。檢察官以前詞提起上訴
    ，為無理由，爰不經言詞辯論，駁回其上訴。
據上論斷，應依刑事訴訟法第368條、第372條，判決如主文。　
中　　華　　民　　國　　110 　年　　8 　　月　　17　　日
                  刑事第一庭  審判長法  官  李釱任
                                    法  官  崔玲琦
                                    法  官　呂煜仁
以上正本證明與原本無異。
不得上訴。
                                    書記官　林廷佳
中　　華　　民　　國　　110 　年　　8 　　月　　17　　日